【裁判字號】    92,再易,41
【裁判日期】    921128
【裁判案由】    再審之訴
【裁判全文】
臺灣臺中地方法院民事判決  九十二年再易字第四一號
    再審  原告  國宏企業股份有限公司
    法定代理人  劉毅堅
    訴訟代理人  何立斌  律師
    再審  被告  友盟事業股份有限公司
                        設臺中.
    法定代理人  趙美紅  住同右.
右當事人間請求損害賠償事件，再審原告對於本院臺中簡易庭民國九十一年九月十八
日九十年度中簡字第一四九八號及本院民國九十二年八月一日九十一年度簡上字第五
０五號確定民事判決提起再審之訴，本院判決如左：
    主      文
再審之訴駁回。
再審訴訟費用由再審原告負擔。
    事      實
一、再審原告方面：
  (一)聲明：
  1.原第一審判決及原確定判決關於命再審原告給付再審被告新臺幣（下同）三十二
    萬三千四百元及自九十一年五月三十日起至清償日止，按週年利率百分之五計算
    之利息，及命再審原告給付再審被告六十四萬五千零六十一元部分廢棄。
  2.右開廢棄部分再審被告於第一審之反訴駁回。
  (二)陳述：
  1.本件再審原告於第二審訴訟程序中，始提出土地法第九十七條租金最高限制之抗
    辯，並為攻擊防禦方法，是該法律適用之陳述及攻擊方法於第一審未據再審原告
    提出之，第二審法院對於上開法律上述陳述與攻擊防禦方法，係初次予以審查，
    並非「重為審查」，衡諸民事訴訟法第四百九十六條第三項規定之立法意旨，上
    開法律上陳尚與攻擊防禦方法，第二審法院應無「重為審查」之情事可言，第二
    審法院審理之結果，計有適用法規顯有錯誤之再審理由存在，其法律適用之謬誤
    自得以再審之訴加以審查並糾正之，是本件再審程序均屬合法有據。
  2.原第一審判決及確定判決，關於再審原告於訴訟程序中主張系爭租約約定租金以
    及相當於租金之損害賠償，逾越土地法第九十七條所示之標準部分為不合法，即
    關於再審被告於第一審之反訴，就該部分應無請求權，均不予採認，第二審判決
    且稱本件係營業用房屋之租賃，不適用土地法第九十七條所示之城市房屋租金上
    限之規定云云，核均已違背土地法第九十七條、最高法院四十三年度臺上字第三
    九二號判例暨同院四十三年五月二日民刑庭總會決議所明示之見解，洵屬適用法
    規顯有錯誤。
  (三)證據：提出原第一審判決及原確定判決影本各一份為證。
二、再審被告方面：
    本件未行言詞辯論，再審被告亦未以書狀提出任何陳述。
    理      由
壹、程序方面：
  一按對於確定終局判決聲明不服得提起再審之訴。但當事人已依上訴主張其事由或
    知其事由而不為主張者，不在此限，民事訴訟法第四百九十六條第一項定有明文
    。經查，本件再審原告提起再審之訴所依據之理由，一部份係以原第一審判決及
    確定判決違反土地法第九十七條、最高法院四十三年度上字第三九二號判例暨同
    院四十三年五月二日民刑庭總會決議所明示之見解等情，惟查，再審原告於上訴
    人時已對於再審被告請求給付租金及相當於租金之損害應受到九十七條之限制，
    認超過土地及建物申報地價年息百分之十者，不應准許等語，並於上訴人理由狀
    內具體引用最高法院四十三年度上字第三九二號判例暨同院四十三年五月二日民
    刑庭總會決議之見解，此有九十二年二月十九日之民事調查證據聲請狀、九十二
    年六月十日民事準備(二)狀、九十二年七月十一日民事辯論意旨狀復於原確定判決
    卷宗可稽，再審原告再據相同理由對原第一審判決提起再審之訴，並為指摘，依
    首開說明，即有未合。
  二次按第二審法院就該事件已為本案判決者，對於第一審法院之判決不得提起再審
    之訴，民事訴訟法第四百九十六條第三項亦有明文，此項規定乃因民事訴訟法第
    二審程序採續審制，第二審法院就上訴事件為本案判決時，對於當事人在第一審
    所為關於事實上或法律上陳述及提出攻擊防禦方法，均已重為審查，故對於第一
    審判決應無許當事人提起再審之訴之必要，故對於第一審判決應無許當事人提起
    再審之訴之必要，又查，本件再審原告提起再審之訴，同時對於本院臺中簡易庭
    九十一年三月二十九日九十一年度中簡字第一四九八號及九十一年十二月十三日
    九十一年度簡上字第五０五號確定民事判決提起再審之訴，惟查，本院九十一年
    度中簡字第一四九八號第一審判決，已經再審原告提起上訴，第二審法院並就上
    訴人所提出之事實上及法律上陳述及攻擊防禦方法重為審查，並為實體判決，自
    無針對原一審法院判決提起再審之必要，至於關於土地法第九十七條租金最高限
    制之抗辯部分，雖為再審原告上訴時所新提出之攻擊防禦方法，然關於租金應受
    土地法第九十七條最高限制之抗辯主張，乃針於再審被告本於侵權行為及不當得
    利之法律關係，反訴請求相當於租金之損害之主張，而該項主張既經第一審判決
    審理後，又為第二審法院審酌，是縱使再審原告關於此部分於第二審法院始提出
    攻擊防禦，然此部分之抗辯，仍經第二審法院於再審被告於反訴時本於侵權行為
    及不當得利之法律關係，請求相當於租金之損害之主張內併為審查，是要難據此
    認為第二審法院僅係初次審酌而未重為審查，是再審原告於此之主張即非有據，
    其就本院九十一年度中簡字第一四九八號確定判決提起再審，即非合法。
  三綜上所述，再審原告對本院臺中簡易庭九十一年度中簡字第一四九八號判決提起
    再審，為不合法，應予駁回。
貳、實體方面：
  一復按再審之訴顯無理由者，得不經言詞辯論，以判決駁回之，民事訴訟法第五百
    零二條第二項定有明文。
  二再按民事訴訟法第四百九十六條第一項第一款所謂適用法規顯有錯誤，應以確定
    判決違背法規或現存判例解釋者為限，若在學說上諸說併存尚無法規判解可據者
    ，不得指為用法錯誤，最高法院臺上字第一０九一號著有判例可參，另法律上見
    解之歧異，或對原判決所持法律上之見解有所爭執申辯，均不得謂為適用法規顯
    有錯誤，最高法院五十九年裁字第一四號、六十年裁字第一五三號亦著有判例可
    參。查土地法第九十七條及實施都市平均地權條例第四十二條、第四十三條，關
    於房屋及基地收租金之規定，於損害賠償事件雖非當然一體適用，然亦未嘗不可
    據為計算賠償之標準，最高法院四十九年臺上字第九七號著有判例可參，次查，
    土地法第九十七條之立法意旨為「城巿房屋供不應求，為防止房屋所有權人乘機
    哄抬租金，造成居住問題，特設本條限制房屋租金之最高額，超出部分得由政府
    強制減定之，以保護承租人」，又最高法院四十三年臺上字第三九二號判例意旨
    為：「土地法第九十七條第一項所定，『城市地方房屋之租金，以不超過土地及
    其建物申報總價額年息百分之十為限』，係屬強制規定，如當事人間約定之租金
    超過此限制，其超過部分無請求權」，然上開規定及判例意旨均係針對租金數額
    之限制，而原確定判決以再審被告本於侵權行為及不當得利之法律關係，反訴請
    求相當於租金之損害賠償，參照上開說明，並非必然須適用土地法第九十七條等
    規定，況查，原確定判決以：土地法第九十七條限制房屋租金之立法政策係基於
    居住乃人民生存之基本條件，為生存權之內涵，現代福利國家應滿足人民居住之
    需求，而立法當時之我國經濟環境，城巿房屋供不應求，為保護經濟上弱者之承
    租人，使其能取得適當之居住空間，以避免造成居住問題，則該條之規定，應僅
    限於城巿地方供住宅使用之房屋，始有其適用。至營業用房屋，承租人用以營業
    獲取利潤，並非供居住安身，即與人民安居之基本需求及生存權之保障無涉，自
    無立法介入加以限制之必要。又營業用房屋類皆座落在商業區，不僅其建造、維
    修成本及應繳納之稅捐高於一般住宅房屋，並享有營業房屋所形成商圈之商業利
    益，自非一般居住用房屋可比。且營業用房屋之承租人原非經濟上之弱者，尤以
    連鎖企業，挾其龐大資金、巿場優勢，已為經濟上之強者，又可獲取相當之利潤
    ，更無立法限制租金額之必要；況租屋營業，租金之支出，原屬營業成本之一部
    ，倘立法限制租金額，營業利潤並未相對受限，任其享有鉅額利潤，要非立法之
    原意；復就土地法第三章房屋及基地之立法結構觀之，土地法第九十四條第一項
    、第九十六條規定所稱之房屋類皆指住宅而言；再我國經濟現屬已開發國家，房
    屋之供需與往昔不同，營業用房屋租金之多寡，自應本諸契約自由之原則，回歸
    巿場機制，方能促進都巿之更新與繁榮。故土地法第九十七條所指房屋，應解為
    不包括供營業使用之房屋，以兼顧租賃雙方之利益，契合本條之立法本旨等語。
    並引用最高法院著有九十二年度臺簡上字第二十號判決為參照。是本件充其量為
    再審原告對於原確定判決法律上見解有歧異，及對原確定判決所持法律上之見解
    有所爭執申辯，如前所述，亦均不得謂為適用法規顯有錯誤。
  三綜上所述，再審原告對原告確定第二審判決提起本件再審，主張之再審理由為顯
    無理由，爰不經言詞辯論，逕為判決駁回再審之訴。
、據上論結，本件再審之訴為顯無理由，依民事訴訟法第五百零二條第二項、第七
    十八條判決如主文。
中      華      民      國    九十二    年    十一    月    二十八    日
                                臺灣臺中地方法院民事第三庭
~B審判長法官  張  瑞  蘭
~B法      官  李  悌  愷
~B法      官  許  石  慶
正本係照原本作成本件不得上訴
中      華      民      國    九十二    年    十一    月    二十八    日
~B法院書記官


司法院資訊處製作；財團法人民間司法改革基金會備份。
